【裁判字號】    96,易,2281
【裁判日期】    970506
【裁判案由】    業務侵占
【裁判全文】
臺灣士林地方法院刑事判決              96年度易字第2281號
公  訴  人  臺灣士林地方法院檢察署檢察官
被      告  甲○○
指定辯護人  本院公設辯護人林龍輝
上列被告因業務侵占案件，經檢察官提起公訴（96年度偵字第10
591 號），本院判決如下：
    主  文
甲○○連續意圖為自己不法之所有，而侵占對於業務上所持有之
物，處有期徒刑壹年貳月，減為有期徒刑柒月。又意圖為自己不
法之所有，而侵占對於業務上所持有之物，肆拾貳罪，各處有期
徒刑陸月，均減為有期徒刑參月。又行使從事業務之人，明知為
不實之事項，而登載於其業務上作成之文書，足以生損害於公眾
或及他人，拾玖罪，各處有期徒刑參月，均減為有期徒刑壹月又
拾伍日。應執行有期徒刑貳年。緩刑伍年。
    事  實
一、甲○○自民國72年起，前後擔任臺北市士林區農會社子分部
    、陽明山分部及信用部等單位之辦事員，自93年起調任士林
    區農會社子分部，擔任主辦會計，並協辦代收稅款業務，為
    從事業務之人。因其理財不當致無力清償信用卡及現金卡之
    循環利息，竟基於意圖為自己不法所有及行使業務登載不實
    文書之概括犯意，自94年1 月13日起至95年6 月29日止，利
    用其他同事午間休息用餐或休假而由其負責代收稅款業務之
    時間，於收受客戶所繳納稅款並交付收執聯後，隱匿應繳回
    之存查聯及報核聯，連續多次於附表1 至附表116 「納稅人
    繳納日期」欄所示之時間，將附表編號1 至116 所示之業務
    上所收稅款，以變易持有為所有之意思予以侵占入己，復為
    掩飾其侵占犯行，乃於附表1 至108 「異常補繳納日期」欄
    所示之時間，乘其他之納稅義務人繳納稅款之機，以多次重
    複蓋章之方式，致使原所隱匿之業務上應製作之繳款書存查
    聯上，所顯示之「代收稅款公用事業費」圓戳印上之日期，
    污穢無法辨識，再蓋上如附表1 至108 「異常補繳納日期」
    欄所示之日期，而於業務上應製作之繳款書存查聯上為不實
    之日期登載，以表示該名納稅義務人於該不實登載之日期繳
    納稅款之用意後，提出予臺北市士林區農會社子分部留存備
    查而行使之，足以生損害於該次按期繳款之納稅義務人及稅
    捐稽徵機關查核稅款之正確性。(二)復自95年7 月25日起至96
    年1 月9 日止，甲○○又分別基於為自己不法所有之意圖，
    以相同手法，各將附表編號117 至182 所示之業務上所收稅
    款，以變易持有為所有之意思予以侵占入己。復為掩飾其侵
    占犯行，乃於附表109 至182 「異常補繳納日期」欄所示之
    時間，乘其他之納稅義務人繳納稅款之機，以多次重複蓋章
    之方式，致使原所隱匿之業務上應製作之繳款書存查聯上，
    所顯示之「代收稅款公用事業費」圓戳印上之日期，污穢無
    法辨識，再蓋上如附表109 至182 「異常補繳納日期」欄所
    示之日期，而於業務上應製作之繳款書存查聯上為不實之日
    期登載，以表示該納稅義務人於不實登載之日期繳納稅款之
    用意後，提出予臺北市士林區農會社子分部留存備查而行使
    之，足以生損害於該次按期繳款之納稅義務人及稅捐稽徵機
    關查核稅款之正確性。甲○○因恐侵占稅款之事遭發覺，於
    侵占之各筆款項之繳款期限屆至前，以上開相同之隱匿報核
    聯、存查聯方式侵占新收之稅款並予回補，迄96年1 月間止
    ，侵占金額總計達新臺幣（下同）825 萬4168元。甲○○於
    96年1 月15日調任士林區農會信用部，士林區農會社子分部
    於同年4 月30日發現稅款解繳有異常，派員與稅捐單位自同
    年5 月1 日至3 日勾稽查核，甲○○乃於同年月3 日出具自
    白書、辭職書，並交付隱匿之稅款單，返還已侵占且不及回
    補之168 萬4098元，甲○○於有犯罪偵查職權之公務員發覺
    前開犯行前，向具有調查權責之司法機關法務部調查局臺北
    市調查處自首上情，並接受裁判。
二、案經甲○○自首由法務部調查局臺北市調查處報告臺灣士林
    地方法院檢察署檢察官偵查起訴。
    理  由
一、本判決所依憑判斷之所有卷證資料，均經被告及指定辯護人
    於本院行準備程序時表示不爭執證據能力，且迄至言詞辯論
    終結前未再聲明異議，本院審酌該等證據作成時之情況，認
    為適當，亦無刑事訴訟法第159 條之4 之顯有不可信之情況
    與不得作為證據之情形，故依同法第159 條之5 之規定，認
    前揭證據資料均有證據能力。
二、上揭犯罪事實，業據被告甲○○於本院審理時坦承不諱，核
    與證人阮勝義證述之情節相符，並有被告甲○○之自白書、
    辭呈、解繳稅款記錄表及存查聯影本、被告甲○○所提出至
    96年5 月間稽核時尚未將侵占金額回補之繳款報核聯計10份
    、士林區農會社子分部前員工甲○○君經收稅款異常一案專
    案查核報告書1 份（見96年度偵字第10591 號卷第7 頁至第
    15頁、第16頁至第197 頁、第200 頁至第212 頁、96年度他
    字第2529號卷第4 頁至第21頁）可為佐證。本件事證已臻明
    確，被告業務侵占及行使業務登載不實文書之犯行堪以認定
    ，應予依法論科。
三、按被告於犯罪事實欄(一)所述之行為後，前於94年2 月2 日修
    正公布之刑法，已自95年7 月1 日起施行，另刑法施行法亦
    於95年6 月14日增訂該法第1 條之1 規定，並自95年7 月1
    日施行。其中修正後刑法第2 條之規定，乃係關於新舊法比
    較適用之準據法，其本身無關行為可罰性要件之變更，故於
    95 年7月1 日刑法修正施行後，如有涉及比較新舊法之問題
    ，即應逕依修正後刑法第2 條第1 項規定，為「從舊從輕」
    之比較（最高法院95年度第8 次刑事庭會議決議意旨參照）
    。經查：
    (一)刑法第336 條第2 項之法定刑為「6 月以上5 年以下有期
      徒刑，得併科3 千元以下罰金」，然被告行為時之刑法第
      33條第5 款規定罰金最低額為銀元1 元，且依罰金罰鍰提
      高標準條例第1 條之規定，將上開罰金之原定數額最高得
      提高為10倍，是被告行為時之所得科處之罰金刑，經折算
      為新臺幣後，最高額為新臺幣9 萬元，最低額為新臺幣3
      元；惟依95年6 月14日增訂公布之刑法施行法第1 條之1
      規定：「中華民國94年1 月7 日刑法修正施行後，刑法分
      則編所定罰金之貨幣單位為新臺幣；94年1 月7 日刑法修
      正時，刑法分則編未修正之條文定有罰金者，自94年1 月
      7 日刑法修正施行後，就其所定數額提高為30倍。但72年
      6 月26日至94年1 月7 日新增或修正之條文，就其所定數
      額提高為3 倍。」且依95年7 月1 日施行之刑法第33條第
      5 款之規定罰金最低額為新臺幣1 千元，是被告上開行為
      所得科處之罰金刑，最高額為新臺幣9 萬元，最低額為新
      臺幣1 千元，經比較修正前後規定之結果，應認修正後之
      法律並非較有利於被告，依修正後刑法第2 條第1 項之規
      定，自應適用行為時之法律即修正前之規定論處。
    (二)被告行為時之修正前刑法第55條後段有關「犯一罪而其方
      法或結果之行為犯他罪名」之牽連犯規定，已於被告行為
      後所施行之修正後刑法中刪除，亦即修正後之刑法，已無
      牽連犯得論以裁判上一罪之情形。查被告所業務侵占罪及
      行使業務上登載不實文書罪，其行為、時間均屬各別獨立
      ，但有方法、目的之牽連關係（詳後述），若適用前開修
      正前刑法第55條後段牽連犯之規定論以1 罪，顯較依修正
      後刑法按數罪併合處罰之規定有利於被告。
    (三)修正後刑法第56條規定，業已刪除連續犯之規定。故連續
      數行為而犯同一罪名，依修正前刑法第56條規定，應以一
      罪論，但得加重其刑；而依修正後規定，則已無連續犯可
      資適用，即應將各次犯行以數罪併合處罰，是以適用修正
      前關於連續犯之規定，對被告自係較為有利。
    (四)修正前刑法第62條規定：「對於未發覺之罪自首而受裁判
      者，減輕其刑。但有特別規定者，依其規定。」惟修正後
      刑法第62條則規定：「對於未發覺之罪自首而受裁判者，
      得減輕其刑。但有特別規定者，依其規定。」比較修正前
      後之自首規定之法律效果，修正後之規定「得減輕其刑」
      非較修正前之「必減輕其刑」為有利於被告，自應適用被
      告行為時即修正前之自首規定論處。
    (五)又依刑法第51條定應執行刑時，「裁判確定前犯數罪，其
      中一罪在新法施行前者，亦同（即亦應為新舊法比較）」
      ，最高法院95年第8 次刑事庭會議決議可資參照。查本件
      被告所犯上開之罪，其中第一罪（即附表編號1 至108 部
      分）係於95年7 月1 日前犯之，而修正前刑法第51條規定
      ：「數罪併罰，分別宣告其罪之刑，依左列各款定其應執
      行者：」其中第5 款規定：「宣告多數有期徒刑者，於各
      刑中之最長期以上，各刑合併之刑期以下，定其刑期。但
      不得逾20年。」，修正後刑法第51條第5 款則係規定：「
      宣告多數有期徒刑者，於各刑中之最長期以上，各刑合併
      之刑期以下，定其刑期。但不得逾30年。」比較結果，修
      正後刑法並非較有利於被告，自應依修正前刑法第51條第
      5 款規定，定其應執行之刑。
    (六)綜合上述各條文修正前後之比較後，適用修正後之刑法及
      刑法施行法等相關法律規定並未對被告更為有利，揆諸前
      揭刑法第2 條第1 項前段規定，就被告犯罪事實欄(一)之所
      為，即應適用修正前之刑法第33條第5 款、第56條、第62
      條、第51條第5 款等規定。
四、論罪科刑
  (一)核被告甲○○犯罪事實欄(一)、(二)之所為，均係犯刑法第336
    條第2 項之業務侵占罪及刑法第216 條行使同法第215 條之
    行使業務登載不實文書罪。
  (二)被告於犯罪事實欄(一)所述之時間內，多次犯業務侵占及行使
    業務登載不實文書之犯行，時間緊接，復觸犯構成要件相同
    之罪名，顯均係基於概括犯意而為，為連續犯，皆應依修正
    前刑法第56條之規定，論以一罪，並加重其刑。被告所犯上
    開2 罪間，有方法、目的之牽連關係，為修正前刑法第55條
    之牽連犯，應從一重之連續業務侵占罪處斷。
  (三)按數行為於同時同地或密切接近之時地實施，侵害同一之法
    益，各行為之獨立性極為薄弱，依一般社會健全觀念，在時
    間差距上，難以強行分開，在刑法評價上，以視為數個舉動
    之接續施行，合為包括之一行為予以評價，較為合理，則屬
    接續犯。被告附表編號118 至119 （犯罪時間95年7 月12日
    ）、附表編號117 、123 、125 、126 、127 （犯罪時間95
    年7 月25日）、附表編號121 、122 、124 （犯罪時間95年
    7 月28日）、附表編號135 、136 （犯罪時間95年8 月25日
    ）、附表編號139 、140 （犯罪時間95年9 月12日）、附表
    編號156 、157 、158 、159 （犯罪時間95年10月2 日）、
    附表編號153 、154 、155 （犯罪時間95年10月5 日）、附
    表編號152 、160 、161 、162 （犯罪時間95年10月11日）
    、附表編號163 、164 、165 （犯罪時間95年10月12日）、
    附表編號173 、174 、175 、178 、179 、181 、182 （犯
    罪時間95年11月30日）「納稅人繳納日期」欄所示之業務侵
    占犯行，及附表編號109 、110 、111 、112 、113 、114
    （犯罪時間95年7 月25日）、附表編號115 、116 （犯罪時
    間95年7 月28日）、附表編號117 、118 、119 （犯罪時間
    95年8 月21日）、附表編號120 、121 、122 、123 （犯罪
    時間95年8 月23日）、附表編號124 、125 、126 、127 （
    犯罪時間95年8 月25日）、附表編號128 、129 、130 （犯
    罪時間95年8 月28日）、附表編號131 、132 、133 、134
    （犯罪時間95年8 月29日）、附表編號135 、136 （犯罪時
    間95年9 月22日）、附表編號139 、140 、141 、142 、14
    3 、144 、145 、146 、147 、148 （犯罪時間95年10月12
    日）、附表編號149 、150 （犯罪時間95年10月18日）、附
    表編號151 、152 （犯罪時間10月19日）、附表編號153 、
    1 54、155 、156 、157 、158 、159 （犯罪時間95年11月
    8 日）、附表編號160 、161 、162 、163 、164 、165 （
    犯罪時間95年11月10日）、附表編號167 、168 、169 、17
    0 、171 （犯罪時間95年12月27日）、附表編號172 、173
    、174 、175 （犯罪時間96年1 月3 日）、附表編號176 、
    17 7、178 、179 、18 0、181 、182 （犯罪時間96年1 月
    9 日）「異常補繳納日期欄」所示之行使業務登載不實文書
    犯行，各係於同日密接所為，難以強行分開評價，應為數個
    舉動之接續施行，為接續犯。與其餘各次則犯意各別，核無
    裁判上一罪或實質上一罪之情形，應予分論併罰。
  (四)被告於犯罪事實欄(二)所犯之42次業務侵占罪及19次行使業務
    登載不實文書犯行，均係在刑法修正刪除連續犯規定之後所
    為，其犯意各別，應予分論併罰，且與上揭連續業務侵占罪
    分論併罰之，至起訴書認為犯罪事實欄(二)所犯之業務侵占罪
    及行使業務登載不實文書犯行，應與上揭連續業務侵占罪依
    連續犯規定論科，尚有誤會。
  (五)公訴人之起訴書犯罪事實欄雖已記載被告於侵占之各筆款項
    之繳款期限屆前利用登載不實日期之存查聯以資回補之犯行
    ，然漏未論及被告所犯上開刑法第216 條、第215 條之行使
    業務登載不實文書之犯行，核屬疏誤，應予敘明更正。
  (六)被告於上開犯行未為任何有偵查犯罪職權之公務員發覺之前
    ，即向法務部調查局臺北市調查處自首供出犯行，並接受裁
    判，核與自首要件相符，應分別依修正前刑法第62條前段、
    修正後第62條前段之規定減輕其刑，並就犯罪事實欄(一)所犯
    連續業務侵占罪之部分先加後減之。
  (七)爰審酌被告利用負責代收稅款業務之際，將其所持有之財物
    予以侵占，顯有虧職守，損及農會之權益，所為非是，及被
    告犯罪之動機、目的、手段、次數、侵占金額，惟其犯罪後
    已坦承犯行，態度尚稱良好，且犯後已全數歸還侵占且不及
    回補之款項等一切情狀，就所犯上開各罪，分別量處如主文
    所示之刑。又被告犯罪時間均在中華民國96年4 月24日以前
    ，合於中華民國96年罪犯減刑條例第2 條第1 項第3 款之規
    定，且無該條例第3 條規定不予減刑之情形，各減其宣告刑
    2 分之1 ，並依修正前刑法第51條第5 款規定，定其應執行
    之刑，以示懲儆。
  (八)末按犯罪在新法施行前，於新法施行後之緩刑之宣告，應適
    用新法第74條之規定，最高法院95年第8 次刑事庭會議決議
    意旨參照。亦即，就緩刑之宣告，係依裁判時之情狀為其考
    量標準，此部分應逕依裁判時之法律為適用基準，無須比較
    新舊法，縱因而與主刑部分所適用之法律不同，亦無割裂適
    用法律之問題，查被告未曾因故意犯罪受有期徒刑以上刑之
    宣告，此有臺灣高等法院被告前案紀錄表1 份在卷可稽，其
    因一時失慮，偶罹刑典，事後已坦承犯行，並歸還已侵占且
    不及回補之168 萬4098元予告訴人臺北市士林區農會，業據
    證人阮勝義證述在卷（見96年度偵字第10591 號卷偵卷第6
    頁），經此偵、審教訓及刑之宣告，當知所警惕而無再犯之
    虞，本院因認所宣告之刑，以暫不執行為適當，爰依修正後
    刑法第74條第1 項第1 款之規定宣告緩刑5 年，以啟自新。
據上論斷，應依刑事訴訟法第299 條第1 項前段，刑法第215 條
、第216 條、第336 條第2 項、第62條前段、第74條第1 項第1
款，修正前刑法第55條（後）、第56條、第51條第5 款、第62條
前段，刑法施行法第1 條之1 ，中華民國96年罪犯減刑條例第2
條第1 項第3 款、第7 條、第10條第1 項，判決如主文。
本案經檢察官莊富棋到庭執行職務。
中    華    民    國    97    年    5     月    6     日
                  刑事第七庭審判長法  官    林秀鳳
                                  法  官    周群翔
                                  法  官    許碧惠
以上正本證明與原本無異。
如不服本判決，應於收受送達後10日內向本院提出上訴書狀，其
未敘述上訴理由者，應於上訴期間屆滿後20日內向本院補提理由
書狀（均須按他造當事人之人數附繕本）。
                                  書記官    徐仁豐
中    華    民    國    97    年    5     月    6     日
附錄
刑法第216條
行使第210 條至第215 條之文書者，依偽造、變造文書或登載不
實事項或使登載不實事項之規定處斷。
刑法第215條
從事業務之人，明知為不實之事項，而登載於其業務上作成之文
書，足以生損害於公眾或他人者，處3 年以下有期徒刑、拘役或
5 百元以下罰金。
刑法第336條第2項：
對於業務上所持有之物，犯前條第1 項之罪者，處6 月以上5 年
以下有期徒刑，得併科3 千元以下罰金。


司法院資訊處製作；財團法人民間司法改革基金會備份。
